臺灣高等法院臺中分院民事判決
110年度上易字第284號
上  訴  人  鴻漢資產管理顧問有限公司

法定代理人  趙守文  
訴訟代理人  李郁奇  
            林立桓  
被上訴人    洪江海  
            楊宗仁  
上列當事人間請求撤銷詐害債權等事件，上訴人對於中華民國11
0年2月9日臺灣彰化地方法院109年度訴字第1191號第一審判決提
起上訴，本院於110年9月22日言詞辯論終結，判決如下：
    主  文
上訴駁回。
第二審訴訟費用由上訴人負擔。
    事實及理由
壹、程序方面：
　㈠按「當事人喪失訴訟能力或法定代理人死亡或其代理權消滅
    者，訴訟程序在有法定代理人或取得訴訟能力之本人，承受
    其訴訟以前當然停止」、「第168 條至第172 條及前條所定
    之承受訴訟人，於得為承受時，應即為承受之聲明」，民事
    訴訟法第170條、第175條第1項分別定有明文。查上訴人鴻
    漢資產管理顧問有限公司之法定代理人原為黃景南，嗣於民
    國110年6月23日變更為趙守文，有臺北市政府110年6月23日
    府產業商字第11050089310號函可憑（見本院卷69-79頁），
    茲據趙守文聲明承受訴訟（見本院卷67頁），核無不合，應
    予准許，爰列上訴人之法定代理人為趙守文。
　㈡被上訴人楊宗仁經合法通知未於言詞辯論期日到場，核無民
    事訴訟法第386條所列各款情形，爰依上訴人之聲請，由其
    一造辯論而為判決。
貳、實體部分：
一、上訴人主張：楊宗仁積欠原債權人本金新臺幣（下同）9,60
    1,161元及利息、違約金，原債權人並已取得法院債權憑證
    （下稱系爭債權）。系爭債權經輾轉讓與，而於105年4月1
    日由伊取得。楊宗仁明知積欠系爭債權，竟將原屬其所有之
    生軒畜產股份有限公司（下簡稱生軒公司）股份100股（下
    稱系爭股份）移轉予知情之被上訴人洪江海，致伊無從對系
    爭股份執行取償，害及伊之債權。爰依民法第244條第1項、
    第4項規定，求為撤銷楊宗仁、洪仁海間就系爭股份之移轉
    行為，並命洪江海將系爭股份移轉登記為楊宗仁所有之判決
    。
二、洪江海則以：楊宗仁雖曾登記為生軒公司股東，惟係為符合
    當時公司法規定最少股東人數而借用其名義登記而已，系爭
    股份實際為伊所有等語，資為抗辯。
三、楊宗仁則未於言詞辯論期日到場，亦未提出書狀作何聲明或
    陳述。
四、原審判決駁回上訴人之請求，上訴人提起上訴，聲明：㈠原
    判決廢棄。㈡楊宗仁、洪仁海間就生軒公司100股之股份移轉
    行為應予撤銷。㈢洪江海應將前項所示股份移轉登記予楊宗
    仁所有。洪江海則答辯聲明：上訴駁回。
五、得心證之理由：
  ㈠按稱「借名登記」者，謂當事人約定一方將自己之財產以他
    方名義登記，而仍由自己管理、使用、處分，他方允就該財
    產為出名登記之契約，其成立側重於借名者與出名者間之信
    任關係，在性質上應與委任契約同視，倘其內容不違反強制
    、禁止規定或公序良俗者，固應賦予無名契約之法律上效力
    ，並類推適用民法委任之相關規定（最高法院98年度台上字
    第990 號判決意旨參照）。又主張有借名委任關係存在事實
    之人，於他造未自認下，須就此項利己事實證明至使法院就
    其存在達到確信之程度，始可謂已盡其依民事訴訟法第277
    條前段規定之舉證行為責任；另就上揭利己之待證事實，茍
    能證明在經驗法則或論理法則上，足以推認該待證事實存在
    之間接事實，即無不可，非以直接證明該待證事實為必要。
  ㈡生軒公司係於83年1月13日設立登記，發起人為洪江海、劉○○
    、楊○○、劉○○、楊○○、楊○○、劉○○、劉○○等8人，公司總資
    產1,200萬元，發行股份總數為1,200股，洪江海、劉○○、劉
    ○○持有股數依序為300股、250股、200股，餘人皆為100股，
    並選任洪江海為董事長。嗣於85年間，劉○○將持股移轉予劉
    ○○，翌年劉○○、劉○○、劉○○等均退股，並退出生軒公司之經
    營，生軒公司之股東乃改由洪江海之親族即洪江海之妹洪○○
    及其妹婿康○○、其姊洪○○及姊夫林○○、妻舅楊宗仁及楊宗仁
    之妻何○○等人擔任，股東總數仍為8人，其中除洪江海之妻
    楊○○持有股數增加為300股外，其餘均為100股等情，有生軒
    公司章程、股東名簿、董事會議事錄可憑（見生軒公司登記
    案影卷一5-9、13、49、85頁）。由前揭生軒公司之股權變
    動可知，生軒公司起初係由洪江海、劉○○二人經營，惟劉○○
    家族於86年間退出經營並退股，依90年10月25日修正前公司
    法第2條第1項之規定，股份有限公司之股東人數至少需為7
    人，則生軒公司應於劉○○家族退出經營時補足股東之法定人
    數，是洪江海辯稱：當時公司法規定要有7名股東，會計師
    要伊找人來當人頭股東等語（見本院卷60頁），與前揭同時
    補進之股東多為其親屬，且僅各持股100股等情相符，應堪
    採信。
　㈢上訴人主張：洪江海遲至103年間，系爭股份遭強制執行程序
    扣押後，方決定移轉系爭股份，有害及債權等情，洪江海則
    辯稱：後來公司法修法沒有人數限制，不需要楊宗仁當股東
    ，人員就有變動等語（見原審卷104頁）。查生軒公司於103
    年間變更股東登記為洪江海、楊○○及其子女洪○○、洪○○，股
    數依序為500股、500股、100股、100股，原股東洪○○、康○○
    、洪○○、林○○、楊宗仁、何○○等人全數退股等情，有生軒公
    司變更登記表可憑（見生軒公司登記案影卷二43-45頁），
    則於103年間，除洪江海及其妻楊○○外，生軒公司之其餘股
    東均退股，卻加入洪江海之子女為股東，可知洪江海為更有
    效控制生軒公司，而再進行股權分配與變動，將股權集中至
    其與配偶、子女中，以解決其他旁系血親或姻親掛名股東之
    問題，並非單就系爭股份進行移轉，自難認洪江海係為侵害
    楊宗仁債權人權利，故應以洪江海所辯為可採。又參以上開
    登記案件卷宗內，未見楊宗仁參與生軒公司營運之行為，且
    洪江海可自行移轉、分配生軒公司股份等情，核與前述借名
    人將自己之財產以他方名義登記，而仍由自己管理、使用、
    處分，他方僅出借名義之借名登記契約相符，足見洪江海辯
    稱系爭股份僅借名登記在楊宗仁名下等語屬實。
　㈣依前揭之間接事實，已足以推認系爭股份僅借名登記於楊宗
    仁名下之待證事實存在，上訴人主張洪江海未舉證證明云云
    ，即非可採。又系爭股份之實質所有權人為洪江海，其為解
    決其他旁系血親或姻親掛名股東之問題，而於103年間終止
    與楊宗仁之借名登記契約，以使系爭股份回復真實之權利歸
    屬狀態，自難認為有害及上訴人之債權，即與民法第244條
    第1項之要件不符，是上訴人主張楊宗仁無償轉讓系爭股份
    ，有害及其債權，請求撤銷云云，要無可採。
五、綜上所述，上訴人依民法第244條第1項、第4項之規定，請
    求撤銷楊宗仁、洪江海間就系爭股份之移轉行為，並將系爭
    股份回復登記為楊宗仁所有，為無理由，不應准許。原審為
    上訴人敗訴之判決，核無不合。上訴意旨指摘原審判決不當
    ，求予廢棄改判，為無理由，應予駁回。
六、兩造其餘之攻擊或防禦方法及所用之證據，經本院斟酌後，
    認為均不足以影響本判決之結果，爰不逐一論列，併此敘明
    。
據上論結，本件上訴為無理由，依民事訴訟法第449條第1項、第
78條，判決如主文。
中　　華　　民　　國　　110 　年　　10　　月　　20　　日
                          民事第八庭
                              審判長法  官  杭起鶴
                                    法  官  吳國聖
                                    法  官  黃裕仁
正本係照原本作成。
不得上訴。
                                    書記官  王麗珍
中　　華　　民　　國　　110 　年　　10　　月　　20　　日